臺灣高等法院臺中分院民事判決
110年度家上字第129號
上  訴  人  林信成  

訴訟代理人  劉佩蓉律師
            黃秀蘭律師
複  代理人  廖紋儷  
被  上訴人  王鐿蓁  

訴訟代理人  郭瓊茹律師
上列當事人間請求夫妻剩餘財產分配等事件，上訴人對於中華民
國110年9月24日臺灣臺中地方法院108年度婚字第662號第一審判
決提起上訴，本院於民國111年3月1日言詞辯論終結，判決如下
：
    主  文
上訴駁回。
第二審訴訟費用由上訴人負擔。
    事實及理由
一、被上訴人主張：
  ㈠兩造業經法院判決離婚，被上訴人於清算夫妻剩餘財產基準
    日即民國108年8月7日之現存婚後財產及其價值，扣除婚後
    債務後，為新臺幣(下同)5萬2,582元；而上訴人現存之婚後
    財產為366萬6,665元，加計惡意減少財產384萬元，合計750
    萬6,665元。故被上訴人可請求分配之剩餘財產為365萬8,45
    4元【計算式：(7,506,665－52,582)÷2＝3,658,454】。
　㈡爰依民法第1030條之1第1項規定，聲明請求：上訴人應給付
    被上訴人365萬8,454元及自起訴狀繕本送達翌日起至清償日
    止，按年息5%計算之利息。
二、上訴人則以：
  ㈠被上訴人於基準時點之婚後財產，除附表一、壹、編號1～5外
    ，尚包括附表三編號1、2、3所示銀行帳戶內之存款；至於
    上訴人之婚後財產，則僅有附表二、壹、編號1～13所示，附
    表四之財產不能計入，此外，尚有附表二、貳、編號1之婚
    後債務。以此計算，被上訴人於基準時點之剩餘財產高於上
    訴人，故被上訴人不得請求分配剩餘財產。
　㈡縱認上訴人應給付被上訴人剩餘財產，惟被上訴人婚後仍持
    續工作，大多數時間均在上班及加班，甚少有為家庭提供勞
    務之情形。故上訴人增加之婚後財產實與被上訴人之協力無
    關，自不能使被上訴人坐享其成，獲得非份之利益，爰請求
    依民法第1030條之1條第2項之規定，免除上訴人應給付之分
    配額。
三、原審就兩造間剩餘財產之分配，為上訴人一部勝訴、一部敗
    訴之判決(其餘關於離婚、未成年子女權利義務之行使或負
    擔、扶養費之給付等，經一審判決後，兩造均未上訴，已經
    確定，不在本院審理範圍)，即判命上訴人應給付被上訴人3
    22萬1,326元，及自本件離婚判決確定翌日起至清償日止，
    按年息5%計算之利息。上訴人就其敗訴部分聲明不服，提起
    上訴(被上訴人就其敗訴部分，並未上訴，已經確定，亦不
    在本院審理範圍)，並上訴聲明：㈠原判決關於命上訴人給付
    被上訴人322萬1,326元本息部分廢棄。㈡上開廢棄部分，被
    上訴人在第一審之訴駁回。被上訴人則答辯聲明：上訴駁回
    。
四、兩造爭執及不爭執事項：
  ㈠不爭執事項：
    ⒈兩造於00年0月0日結婚，婚後育有長子林○○（男、00年0月
      00日生）、次子林○○（男、00年00月00日生）（見原審卷
      一第25～29 、81、83頁之戶籍謄本、個人戶籍資料查詢結
      果）。
    ⒉兩造婚後並未約定夫妻財產制，應適用法定財產制。被上
      訴人於108年8月7日提起本件離婚訴訟，應以起訴日為本
      件剩餘財產之計算基準時點（見原審卷一第19頁之起訴狀
      收文章戳）。
    ⒊兩造對於原審判決准予離婚；及關於長子林○○、次子林○○
      權利義務之行使或負擔，以及扶養費之給付方式，均不再
      爭執。
    ⒋上訴人之父死亡時，留有遺產，且上訴人尚有二名手足。
    ⒌被上訴人於基準時點應計入本件夫妻剩餘財產計算之婚後
      財產如附表一、壹、編號1～5 所示（證據詳如各編號所載
      ）。
    ⒍上訴人於基準時點應計入本件夫妻剩餘財產計算之婚後財
      產如附表二、壹、編號1～13所示（證據詳如附表二證據欄
      所載）。
    ⒎被上訴人於基準時點並無另有現存財產10萬2,630元存在。
    ⒏上訴人有於附表四所示時間，提領伊所有相關帳戶內存款
      之事實（見原審卷一第315 、349 、351 頁之臺灣土地銀
      行臺中分行109年7月15日臺中字第1090003027號函暨所附
      客戶歷史交易明細查詢；第369、372頁之日盛國際商業銀
      行股份有限公司作業處109年7月17日日銀字第1092E00000
      00號函暨所附日盛國際商業銀行歷史交易表一般客戶）。
    ⒐附表一、貳、編號1；附表二、貳、編號1所示訴外人蔡○○(
      即被上訴人母親)對兩造之返還代墊次子林○○97年10月23
      日至102年1月止之扶養費51萬3,000元，應列入兩造之婚
      後債務。
  ㈡本件爭點：
    ⒈被上訴人基準時點應計入本件夫妻剩餘財產計算之婚後財
      產為何？
      ⑴附表三編號1 之台新銀行00000000000000號帳戶(下稱台
        新A帳戶)於基準時點之存款餘額53元，是否應列入本件
        夫妻剩餘財產計算？台新A帳戶為被上訴人使用之帳戶
        ，或蔡○○借名使用？
      ⑵附表三所示提領之存款，是否屬被上訴人應依民法第103
        0條之3 追加計算之夫妻剩餘財產：
        ①台新A帳戶如附表三編號1 ⑤～⑨所示時間、支出款項，
          合計共250萬元，是否應予追加列入計算？
        ②合作金庫0000000000000號帳戶(下稱合庫A帳戶)如附
          表三編號2 所示時間、支出款項，是否應予追加列入
          計算？該帳戶內存款是否均屬被上訴人無償取得？
        ③合作金庫0000000000000號帳戶(下稱合庫B帳戶)如附
          表三編號3 ②至④所示時間、支出款項，是否應予追加
          列入計算？該帳戶存款是否屬被上訴人無償取得？
    ⒉上訴人基準時點應計入本件夫妻剩餘財產計算之婚後財產
      為何？附表四所示提領之款項，是否屬於上訴人應依民法
      第1030條之3 追加計算之夫妻剩餘財產？
    ⒊本件剩餘財產如平均分配，有無顯失公平？如有，應如何
      計算剩餘財產？
四、得心證之理由：
　㈠按夫妻未以契約訂立夫妻財產制者，除本法另有規定外，以
    法定財產制為其夫妻財產制。法定財產制關係消滅時，夫或
    妻現存之婚後財產，扣除婚姻關係存續所負債務後，如有剩
    餘，其雙方剩餘財產之差額，應平均分配。夫妻現存之婚後
    財產，其價值計算以法定財產制關係消滅時為準。但夫妻因
    判決而離婚者，以起訴時為準，民法第1005條、第1030條之
    1第1項前段、第1030條之4第1項分別定有明文。兩造業經原
    法院判准離婚確定，原有夫妻財產關係隨同消滅，則被上訴
    人依民法第1030條之1第1項規定，請求夫妻剩餘財產之分配
    ，自屬有據。
　㈡另兩造於00年00月00日結婚，婚後並未約定夫妻財產制，參
    照上開說明，應適用法定財產制。又被上訴人係於108年8月
    7日向法院訴請離婚，依上開規定，應以被上訴人提起離婚
    訴訟時即108年8月7日作為兩造計算剩餘財產範圍及價值之
    基準時點。
　㈢關於被上訴人於基準時點應列入分配之剩餘財產：
　　⒈婚後財產部分：　　
　　　⑴被上訴人基準時點有償取得之婚後財產如附表一、壹、
        編號1～5所示，且各筆財產之價值各如附表一所示，有
        證據欄所載相關證據在卷可佐，且為兩造所不爭執，此
        部分之事實堪以認定。
　　　⑵附表三編號1台新A帳戶為蔡○○借用被上訴人名義使用，
        於基準時點之存款餘額53元，不應列入本件夫妻剩餘財
        產計算：
　　　　①被上訴人於基準時點之台新A帳戶存款尚餘53元，有台
          新國際商業銀行109年8月21日台新作文字第10916767
          號函暨所附交易明細可佐（見原審卷二第43頁）。
　　　　②上訴人固主張此帳戶內之存款應列入被上訴人之婚後
          財產，惟查：　
　　　　  ❶證人蔡○○證稱：因為我已經有帳戶了，我為了要給
            理專捧場，所以我大約於90幾年有用被上訴人的名
            義申辦台新A帳戶，台新A帳戶從申辦到現在都是我
            在使用，帳戶之存摺、印章都保管在我這邊，要買
            哪一些基金、贖回都是由我決定，該帳戶的錢都是
            我從自己台新帳號00000000000000號帳戶(下稱台
            新B帳戶)網銀或去台新轉進去的方式，陸續匯進去
            ，大約有200多萬元，這帳戶存款、取款都是我所
            為，最後的錢也是我全部領出等語（見原審卷三第
            140～141頁）。
　　　　　❷觀諸台新A帳戶交易往來明細（見原審卷二第191～24
            3頁），可知該帳戶於96年9月12日之開戶日存款14
            萬元，確實為蔡○○所存入；同日蔡○○又以其台新B
            帳戶存入16萬元、5,000元，翌日起，台新A帳戶便
            開始購買基金。蔡○○分別又於96年10月17日、97年
            3月4日、97年7月4日、100年11月1日、102年1月24
            日又以其台新B帳戶存入51萬元、63萬9,600元、25
            萬元、18萬元、120萬1,500元，而上開存入款項多
            半均不久後即用以購買基金。可知，台新A帳戶存
            入之款項，除另有部分是來自被上訴人名下之台新
            銀行帳號00000000000000、00000000000000號帳戶
            （下依序稱台新A-1帳戶、台新A-2帳戶）外，其餘
            多為基金贖回款。
　　　　　❸再進一步比對被上訴人名義之台新A帳戶、台新A-1
            帳戶、台新A-2帳戶之交易往來明細（見原審二第4
            1、42、45、47頁），可知台新A-1帳戶於105年1月
            7日開戶存入之105萬元，是由台新A帳戶存款轉入
            ；台新A-2帳戶於103年11月27日開戶存入之20萬元
            ，亦是由台新A帳戶存入，足見被上訴人之台新A-1
            帳戶、台新A-2帳戶存款均是來自於實質上為蔡○○
            所有之台新A帳戶。綜合上開資料，足認台新A帳戶
            所存入之款項確實是來自蔡○○，證人蔡○○上開證述
            ，應屬可信。
　　　　　❹基上，被上訴人主張台新A帳戶(即附表二編號1之帳
            戶)為蔡○○借用伊名義使用，該帳戶內之存款非其
            婚後財產一情，應可採信。
　　　⑶被上訴人附表三編號1、2所示支出款項，不應依民法第1
        030條之3規定追加計算視為現存之婚後財產
　　　　①按夫或妻為減少他方對於剩餘財產之分配，而於法定
          財產制關係消滅前5 年內處分其婚後財產者，應將該
          財產追加計算，視為現存之婚後財產，民法第1030條
          之3第1項前段固有明文。然此規定之適用，除客觀上
          須有「五年內處分其婚後財產」之行為外，尚須有「
          故意侵害他方配偶剩餘財產分配請求權」之主觀要素
          始足當之。
　　　　②上訴人雖抗辯被上訴人提領附表三編號1～3所示金額，
          均係刻意減少其婚後財產，惟查：
　　　　　❶附表三編號1所示台新A帳戶實為蔡○○借用被上訴人
            名義申辦，該帳戶內之存款實為蔡○○所有，已如前
            述。參以蔡○○證稱：台新A帳戶存摺、印章都保管
            在我這邊，該帳戶存款、提款都是我所為，最後的
            錢都是我領出來，去做其他投資等語（見原審卷三
            第140頁），可見如附表三編號1所示台新A帳戶之
            提款均為蔡○○所為，並非被上訴人所為。難認屬被
            上訴人為減少上訴人對於剩餘財產之分配所為處分
            之行為。
　　　　　❷附表三編號2所示合作金庫0000000000000號帳戶(下
            稱合庫A帳戶)之支出，不應追加計算視為現存之婚
            後財產：
　　　　　　⓵證人即被上訴人之阿姨蔡○○證稱：我聽被上訴人
            說想買房子，又拿不出錢，因被上訴人是四人居住
            在一間房內，所以我於100年7月26日有匯款300萬
            元給被上訴人，幫助被上訴人看房子，要不要還這
            筆錢看被上訴人，如果經濟狀況好，可以還我，不
            好不還我也沒關係，如果我去世了，就不用還，我
            的繼承人也不能向被上訴人請求等語（見原審卷三
            第136～138頁）。
　　　　　　⓶參以附表三編號2所示合庫A帳戶歷史交易明細查
　　　　　　  詢結果（見原審卷二第245～251頁），可知該帳
　　　　　　  戶於100年7月25日存入現金1,000元開戶之後，
　　　　　　  於翌日即由蔡○○匯入300萬元，於100年8月12
　　　　　　  日該帳戶又轉帳存入10萬元，之後連同蔡○○匯
　　　　　　  入300萬元共310萬元，於100年8月12日分別以10
　　　　　　  0萬(經銷商欄記載0000000000000，下稱第一筆1
　　　　　　  00萬元定存)、100萬(經銷商欄記載00000000000
　　　　　　  95，下稱第二筆100萬元定存)、50萬（經銷商欄
　　　　　　  記載0000000000000）、60萬（經銷商欄記載198
　　　　　　&ZZZZ; 0000000000）轉入定存。嗣於101年8月14
            日又以
　　　　　　  無摺轉存存入100萬1,136元，於同日100萬元(經
　　　　　　  銷商欄記載000000000000，下稱第三筆100萬元
　　　　　　  定存)轉入定存，之後該帳戶除103年10月15日跨
　　　　　　  行存入2萬元外，其餘存入金額主要為定存利 
　　　　　　  息。顯見合庫A帳戶中第一筆100萬、第二筆100
　　　　　　  萬元、50萬元、60萬元四筆定存，其中的300萬
　　　　　　  元，確實來自證人蔡○○所贈與，為被上訴人無
　　　　　　  償取得；至於第三筆100萬元定存，則非來自蔡
　　　　　　  ○○所贈與，亦可認定。
　　　　　　⓷茲再比對被上訴人合庫A號帳戶、及被上訴人附表
              三編號3之合作金庫帳號0000000000000號帳戶（
              下稱合庫B帳戶）歷史交易明細查詢結果（見原
              審卷二第249、253頁），可知被上訴人於103年1
              0月2日將第二筆100萬元定存、及第三筆100萬元
              解約之後，其中100萬元於同日轉帳存入被上訴
              人之合庫B帳戶，另100萬元亦於同日轉帳支出(
              即附表三編號2、①～②)。倘被上訴人於103年10月
              2日轉帳支出合計200萬元，是為減少上訴人剩餘
              財產之分配，理應不會再將款項存入自己名義之
              帳戶，何以還會將其中100萬元匯入自己名下之
              合庫B帳戶。況且，定存解約、轉帳之時間點，
              距兩造分居、被上訴人於106年12月26日聲請離
              婚調解（見原法院107年度司家調字第7號卷內之
              民事聲請調解狀）、本件離婚起訴日將近3年，
              且當時兩造仍同居，亦難認上開定存解約、轉帳
              係為減少上訴人對於剩餘財產之分配。
　　　　　　⓸依照合庫A帳戶歷史交易明細查詢結果（見原審卷
              二第251頁），雖可見被上訴人於附表三編號2、
              ③～⑫所示時間有提領各該編號所載之金額。然：
              依上開交易明細，可知：
　　　　　　　於105年8月19日前，合庫A帳戶存款餘額僅剩1
                萬1,302元，於105年8月19日因前述60萬元定
                存解約，而存入60萬元，是被上訴人於附表三
                編號2、③～⑥所領共61萬元中之60萬元，顯係來
                自該筆60萬元定存。
　　　　　　　於105年10月3日前，合庫A帳戶存款餘額僅剩2,
                346元，於105年10月3日因前述50萬元定存解
                約，而存入50萬元，是被上訴人於附表三編號
                2、⑦～⑨所領共48萬元，顯係來自該筆50萬元定
                存。
　　　　　　　於106年4月10日前，合庫A帳戶存款餘額僅剩6,
                665元，於106年4月10日因前述第二筆100萬元
                定存解約，而存入100萬元，是被上訴人如附
                表三編號2、⑩～⑫所領共100萬元，顯係來自該
                筆100萬元定存。
　　　　　　　又承前上述，前開60萬元、50萬元及第二筆100
                萬元之定存，至多僅有10萬元非屬被上訴人無
                償取得，其餘均來自蔡○○贈與，上開財產本不
                應計入被上訴人之婚後財產，則被上訴人提領
                上開款項，難認是為減少他方對於剩餘財產之
                分配所為之處分行為。
　　　　　　⓹基上，被上訴人於附表三編號2所示針對合庫A帳
              戶之提領、轉帳，難認為惡意減少上訴人對於剩
              餘財產分配之意思，上訴人主張應將附表三編號
              2所示款項追加計入被上訴人現存婚後財產，尚
              非足取。
　　　⑷附表三編號3、②～④所示支出款項，應依民法第1030條之3
         規定追加計算視為現存之婚後財產；附表三編號3、①
        所示支出不應追加計算視為現存之婚後財產：
　　　　①承上所述，合庫A帳戶中之第三筆100萬元定存，並非
          來自蔡○○贈與。而觀諸合庫A帳戶、合庫B帳戶歷史交
          易明細查詢結果（見原審卷二第249、第253頁），可
          知被上訴人於103年10月2日是將第一筆100萬元定存
          、及第三筆100萬元定存解約，並將該200萬元均存入
          合庫A帳戶後，才轉帳100萬元存入合庫B帳戶，是存
          入合庫B帳戶之100萬元除可能是來自蔡○○所贈與，亦
          可能來自第三筆100萬元定存。是尚難認被上訴人之
          合庫B帳戶於103年10月2日開戶之100萬元為蔡○○所贈
          與。被上訴人主張：合庫B帳戶100萬元為自蔡○○處無
          償取得，非剩餘財產分配標的等語，自非可採。
　　　　②依照合庫B帳戶歷史交易明細查詢結果（見原審卷二第
          253、257、259頁），及被上訴人自承：合庫B帳戶存
          入100萬元，扣除手續費後購買價值37,000元澳幣定
          存，於108年3月25日解除澳幣定存折合台幣剩下86萬
          2,593元等語（見原審卷二第181頁），可知被上訴人
          合庫B帳戶於108年3月25日存入86萬2,593元，是以合
          庫B帳戶開戶存入之100萬元，於103年10月2日轉帳去
          購買澳幣定存，之後解約澳幣定存所存入之款項。是
          被上訴人雖於103年10月2日轉帳支出98萬9,380元，
          惟既係購買澳幣定存，且該澳幣定存於108年3月25日
          已存回合庫B帳戶內，難認被上訴人就附表三編號3、
          ①所示轉帳支出，為惡意減少財產。
　　　　③另承前所述，合庫B帳戶103年10月2日開戶之100萬元
          既非蔡○○所贈與，則108年3月25日存入86萬2,593元
          亦難認為蔡○○所贈與。依合庫B帳戶歷史交易明細查
          詢結果（見原審卷二第257、259頁），可知合庫B帳
          戶於108年3月25日存入86萬2,593元之後，被上訴人
          旋於108年3月27日、4月12日、4月24日以現金領出20
          萬元、20萬元、47萬3,324元。比對被上訴人上開提
          領時間點，與兩造分居、被上訴人向上訴人表示要離
          婚之時間點、被上訴人聲請離婚調解時間點甚近，金
          額均不小，並都以現金方式提領，使人無法知悉款項
          自何處去，此數10萬元金錢之運用，被上訴人卻無法
          具體明確說明用途，亦無提供相關資料佐證。是上訴
          人主張被上訴人提領如附表三編號3、②～④所示款項，
          有減少分配剩餘財產之惡意，應屬可信。
　　　　④準此，被上訴人提領如附表三編號3、②～④所示款項，
          應依民法第1030條之3第1項前段規定，應將上開款項
          追加計算，視為現存之婚後財產。
　　　⑷從而，被上訴人於基準時應計入本件夫妻剩餘財產分配
        之現存婚後財產（含視為現存之婚後財產）為106萬4,0
        13元（如附表一、壹合計欄所示19萬0,689元＋附表三編
        號3、②所示20萬元＋附表三編號3、③所示20萬元＋附表三
        編號3、④所示47萬3,324元＝106萬4,013元）。
　　⒉婚後債務：
　　　⑴蔡○○有為兩造代墊未成年子女林○○於97年10月23日至102
        年1月間之扶養費，蔡○○對兩造均有51萬3,000元不當得
        利債權，兩造對蔡○○負有51萬3,000元債務等情，有原
        法院108年度家親聲字第1004號裁定可佐（見原審卷三
        第337～346頁），復為兩造所不爭執。雖原法院係於109
        年9月29日始以前開裁定命兩造給付給蔡○○51萬3,000元
        ，然該債務乃102年1月之前所生之債務，並非經法院裁
        定才產生，是被上訴人對蔡○○負有51萬3,000元債務並
        非於基準時點後始生，而該債務於基準時點，被上訴人
        尚未清償，是此筆被上訴人所積欠蔡○○之債務51萬3,00
        0元，自應列入被上訴人之婚後債務。
　　　⑵至於上開裁定所列之遲延利息、裁判費均是基準時點以
        後，因蔡○○聲請兩造返還代墊扶養費所生之額外債務，
        非基準時點現存債務自明。
　　　⑶從而，被上訴人於基準時應有婚後債務51萬3,000元。
　　⒊基上，被上訴人於基準時點之現存應計入本件夫妻剩餘財
      產分配之婚後財產共計106萬4,013元，婚後債務為51萬3,
      000元，則被上訴人於基準時點應列入分配之剩餘財產為5
      5萬1,013元（計算式：1,064,013元－513,000元＝551,013
      元）。
　㈣上訴人基準時點應分配之剩餘財產：　　　　　　　　　　⒈婚後財產部分：
　　　⑴上訴人應列入婚後之剩餘財產：　
　　    ①上訴人基準時點有償取得之婚後財產如附表二、壹、
          編號1～13所示，總額為366萬6,665元，為兩造所不爭
          執。
　　　　②上訴人附表四編號1、2所示支出款項，應依民法第103
          0條之3規定追加計算視為現存之婚後財產：
　　　　　❶比對上訴人附表四編號1、2所示各筆款項提領之時
            間，均是在被上訴人將物品搬離上訴人住處（即10
            6年12月8日）、明確告知上訴人不再回去同住（即
            106年12月10日，見原審卷三第21～23頁之兩造LINE
            對話紀錄）後，且距離被上訴人106年12月26日向
            原法院聲請調解，主張離婚、財產一人一半，及上
            訴人收受被上訴人上開聲請調解狀（見原法院107
            年度司家調字第7號影卷）甚近，且金額均不小，
            並都以現金方式提領，使人無法知悉款項去向為何
            。又上開提領是在106年12月25日至107年1月10日
            之短短兩週內，以現金提領合計共384萬元，金額
            甚鉅。
　　　　　❷上訴人雖主張：其於107年1月10日提領日盛銀行帳
            戶存款175萬元，是作為購屋頭期款，以挽回被上
            訴人，但因被上訴人堅持離婚，購屋已無意義，17
            5萬元現金就擺放於家中；另父親林○○於106年間健
            康惡化，相關醫療費用、看護費用(約7萬元)由伊
            支付；及母親林○○身體狀況不佳，陸續之醫療費用
            由伊支付等語（見原審卷二第133、303頁）。然查
            ：
　　　　　　⓵上訴人針對上開支出，並未提出任何單據作為佐
　　　　　　  證，且衡情現今有全民健保之情況，應不至於每
　　　　　　  次就醫均需支出鉅額醫療費用，倘確實有至醫院
　　　　　　  就醫支出上開鉅額費用，應可向醫院申請收據，
　　　　　　  並提出作為佐證。況175萬元並非小數目，放在
　　　　　　  家中有遭竊、遺失風險，另上訴人已認為購屋無
　　　　　　  意義，大可先將175萬元存回銀行，而除175萬元
　　　　　　  外，上訴人其餘提領金額均是數十萬元，衡情一
　　　　　　  般人是在須支付費用前，提領款項，豈有預先作
　　　　　　  準備，提領如此大筆金額存放家中之理。
　　　　　  ⓶另上訴人之父於死亡時留有遺產，上訴人另有2
　　　　　　  名手足（見不爭執事項㈣）；且證人林○○證稱
　　　　　　  ：上訴人和我住，就上訴人支出相關費用，有時
　　　　　　  我女兒當兵回來也會支出，我女兒也有支付過我
　　　　　　  先生看醫生的費用，我身體不好後，相關醫療費
　　　　　　  用是我兒子或女兒支出，看誰帶我去看醫生的等
　　　　　　  語（見原審卷三第37頁），可知上訴人之父生前
　　　　　　  並非毫無經濟能力，而完全需子女承擔，且上訴
　　　　　　  人父母之就醫費用，上訴人手足亦有分擔，並非
　　　　　　  全然由上訴人支出，難認上訴人有何在短短二周
　　　　　　  需支付如此大筆金額之理由。
　　　　　　⓷上訴人另主張其母親於100年中風，身體狀況不
　　　　　　  佳，陸續有醫療費用支出等語（見原審卷二第30
　　　　　　  1～302頁），然觀諸上訴人之上開土銀、日盛銀
　　　　　　  行交易往來明細，可知於101年至106年間，上訴
　　　　　　  人存款卻係不斷增加狀態，其中日盛銀行存款更
　　　　　　  增加至315萬7,347元（106年12月26日前），足
　　　　　　  徵證人林○○縱然患病，亦不至於會使上訴人存
　　　　　　  款銳減。上訴人此部分抗辯，礙難採憑。
　　　　　❸上訴人另主張：父親林○○108年7月23日過世時，有
            支付納骨塔塔位費用、喪葬費用合計49萬0,450元
            等語（見原審卷二第303頁）。然觀諸上訴人所提
            出之國寶集團喪葬費用收據、納骨塔收據（見原審
            卷二第335～339頁），該等費用支出距離上訴人上
            開提款日超過1年以上，殊難想像有人會在1年前冒
            著可能遭竊或遺失之風險，選擇事先領出現金存放
            ，預做準備，是上訴人此部分抗辯，並不足以認定
            上訴人如附表四所示提領並非惡意。
　　　　　❹上訴人另主張：未成年子女林○○於106年至109年就
            讀○○中學，每學期學費、導師費約為4萬5,000元，
            及108年5月間考大學之補習費10餘萬元，且需繳納
            保險費用等語（見原審卷二第305頁）。惟查：
　　　　　　⓵依上訴人所提出之○○中學繳款單（見原審卷二
　　　　　　  第315頁），可知每學期雜費及輔導費用僅為4萬
　　　　　　  多元，且上訴人是於106年2、4月已繳交第二學
　　　　　　  期費用，應無於如附表四所示時間須繳交學期費
　　　　　　  用，且每學期費用不用10萬元，上訴人有何在附
　　　　　　  表四所示時間提領如此高額費用之必要。至於上
　　　　　　  訴人所提出之○○文教機構補習證明書（見原審
　　　　　　  卷二第319頁），亦可證明上訴人支付未成年子
　　　　　　  女林○○英文補習費用之時間是108年5月間，豈
　　　　　　  有需要於1年多前，先提領準備之必要。
　　　　　　⓶又依照上訴人所提出之保險費通知單、保費收據
　　　　　　 （見原審卷一第225～235頁），顯見有些保單，
　　　　　　  是以玉山銀行信用卡扣款，並非以現金支付，難
　　　　　　  認上訴人有何因繳納保費之需，而於附表四所示
　　　　　　  時間密接2周內提領如此高額金錢之必要。
　　　　　　⓷再上訴人謂其支付子女生活費、學費、保險等費
　　　　　　  用，惟此本即上訴人於106年12月前所需支付之
　　　　　　  費用，於106年12月之後並無明顯改變，然細譯
　　　　　　  上訴人之土銀、日盛銀行106年12月以前交易往
　　　　　　  來明細（見原審卷一第317～349、369～372頁)
　　　　　　  ，在其亦須支付上開費用情形下，財產並無大幅
　　　　　　  減少，反有時會增加。足證此部分之支出，並無
　　　　　　  需大量提領現金支付。
　　　　  ❺又倘上訴人確將上開384萬元花用於父母、子女、保
            險等一切開銷，依其所列金額，該384萬元應足以
            支應，仍有剩餘，則其土銀存款自106年12月27日
            起、日盛銀行存款自107年1月10日起不應再有支出
            ，惟參以上開銀行交易往來明細（見原審卷一第37
            2～374、353～365頁），仍有支出之情形，是上訴人
            所辯如附表四所示款項提領後均花用其父母、子女
            、保險乙節，實難採信。
　　　　  ❻綜觀上訴人土銀客戶歷史交易明細查詢（見原審卷
            一第317～349頁），可知土銀帳戶自103年至106年1
            2月25日存款數額最高達到90萬元以上，最低尚在6
            0萬元以上，平均超過70萬元以上存款，在106年12
            月25日之前尚有73萬8,751元，卻於106年12月25日
            提領42萬元、3日後之106年12月27日再提領31萬元
            ，存款僅餘8,751元，之後一有相當數額存款，常
            於同日或2日內提領至萬元以下，與106年12月25日
            之前存款常態為70萬元以上，顯有不同。另綜觀上
            訴人日盛銀行客戶歷史交易明細查詢（見原審卷一
            第369～372頁），可見日盛銀行帳戶之存款於104年
            7月17日後至106年12月24日時，均未曾提領，該帳
            戶金錢不斷累積，於106年12月20日存款數額有315
            萬7,347元，惟於106年12月25日現金提領40萬元、
            同年月28日現金提領48萬元、107年1月2日現金提
            領48萬元、107年1月10日現金提領175萬元，該帳
            戶存款餘4萬7,347元，之後有一定數額存款，上訴
            人便立即提領，與之前存款使用狀況，顯有不同。
            由此益徵上訴人提領附表四所示款項，有減少分配
            剩餘財產之惡意。
　　　　　❼準此，上訴人提領如附表四所示款項，應依民法第1
            030條之3第1項前段規定，將上開款項追加計算，
            視為現存之婚後財產。
　　　　③從而，上訴人於基準時點應計入本件夫妻剩餘財產分
          配之現存婚後財產（含視為現存之婚後財產）為7,50
          萬6,664元（如附表二、壹合計欄所示366萬6,665元＋
          附表四編號1、①所示42萬元＋附表四編號1、②所示31
          萬元＋附表四編號2、①所示40萬元＋附表四編號2、②所
          示48萬元＋附表四編號2、③所示48萬元＋附表四編號2
          、④所示175萬元＝750萬6,664元）。
　　⒉婚後債務：　　　　　　　　　　　　　
　　　承上所述，蔡○○有為上訴人代墊未成年子女林○○於97年10
      月23日至102年1月間之扶養費51萬3,000元，上訴人於基
      準時點對蔡○○負有51萬3,000元債務。至於該筆債務之遲
      延利息、裁判費均是基準時點以後，因蔡○○聲請兩造返還
      代墊扶養費所生之額外債務，非基準時點現存債務，是上
      訴人主張其基準時點除51萬3,000元婚後債務外，另有利
      息及裁判費合計4萬3,275元婚後債務，自不足採。從而，
      上訴人於基準時點之婚後債務應為51萬3,000元。
　　⒊基上，上訴人於基準時點之現存婚後財產共計750萬6,664
      元，婚後債務為51萬3,000元，則上訴人於基準時點應列
      入分配之剩餘財產為699萬3,664元（計算式：7,506,665
      元－513,000元＝6,993,665元）。
　㈤被上訴人請求平均分配剩餘財產之差額，並無顯失公平，毋
    須依民法第1030條之1第2項規定調整其分配額：
　　⒈民法第1030條之1第2 項，業於110年1月20日修正為「夫妻
      之一方對於婚姻生活無貢獻或協力，或有其他情事，致平
      均分配有失公平者，法院得調整或免除其分配額。」，並
      增列第3 項「法院為前項裁判時，應綜合衡酌夫妻婚姻存
      續期間之家事勞動、子女照顧養育、對家庭付出之整體協
      力狀況、共同生活及分居時間之久暫、婚後財產取得時間
      、雙方之經濟能力等因素。」其立法意旨，乃沿續立法者
      就夫或妻對家務、教養子女、婚姻共同生活貢獻之法律評
      價，以達男女平權、夫妻平等之原則外，為避免法院對於
      具體個案平均分配或有顯失公平情形之認定標準不一，修
      正上開第2項及增列第3項規定之要件，以資適用。依司法
      院釋字第620 號解釋，認法律變更時，新法規範之法律關
      係如跨越新、舊法施行時期，當特定法條之所有構成要件
      事實於新法生效施行後始完全實現時，則無待法律另為明
      文規定，本即應適用法條構成要件與生活紛爭事實合致時
      有效之新法，根據新法定其法律效果之意旨。依此，以離
      婚原因做為法定剩餘財產分配請求權行使之原因，即應以
      離婚形成判決發生婚姻關係解消時，即判決確定時有效之
      法規範。本件剩餘財產平均分配差額是否顯失公平之認定
      應適用之法律，現行民法第1030條之1第2項、第3 項既已
      修增明定，自應適用該新修訂法條之規定(最高法院110年
      度台上字第817號判決參照)。
　　⒉查：
　　　⑴證人林○○證稱：被上訴人與我們同住時周一至六工作很
        忙，星期日中午會買飯回來給我們吃。我於100年中風
        ，我中風出院後那幾年，星期日被上訴人會買便當回來
        給我們吃，如果周末有帶未成年子女林○○回家，被上訴
        人就中午、晚上都會煮飯等語（見原審卷一第209～210
        頁），可見被上訴人於工作之餘，仍有承擔家務。
　　　⑵依未成年子女林○○於社工訪視時表示：兩造同住時，皆
        由媽媽（按：指被上訴人）處理自己的事務、照顧自己
        的三餐、接送自己上下課，而爸爸（按：指上訴人）僅
        會偶而接送自己上下課，若自己生病，會由媽媽或爸爸
        帶自己去看醫生。爸爸、媽媽分居後，自己周六會自行
        搭公車到媽媽家，在媽媽家度過周末等語；及未成年子
        女林○○於訪視時向社工表示：假日媽媽會帶自己到爸爸
        家過夜，在爸爸家時也都是由媽媽照顧自己，現在媽媽
        下班後會陪自己複習功課等語（均見原審卷三第69頁之
        未成年子女意願訪視報告），足見被上訴人有負起照顧
        2名未成年子女之責，2名未成年子女長期主要是由被上
        訴人或被上訴人家人照顧。
　　　⑶細譯兩造於本件中之陳述，及所提之相關事證，可見兩
        造婚後共同生活，並共同育有未成年子女林○○、林○○，
        及自106年12月2日分居，於108年8月7日起訴，婚齡19
        年，共同生活17年，期間縱上訴人為主要經濟活動者，
        被上訴人亦仍有從事家務勞動、照顧子女、兩造各自以
        自己所能提供的方法，對家庭生活付出貢獻。綜參兩造
        之所得及財產狀況，及兩造對家庭生活之付出情形，可
        認兩造對各自婚後財產之累積，互有提供協力及貢獻，
        則依兩造財產之差額平均分配，並無顯失公平之情形。
        又上訴人並未具體主張或舉證被上訴人於兩造婚姻關係
        存續期間，有何未為家事勞動、子女照顧養育、對家庭
        付出之並無協力狀況等情事。故上訴人依民法第1030條
        之1第2項規定，請求調整或免除夫妻剩餘財產分配額，
        並無可採。
　㈥被上訴人於基準時點之剩餘財產為55萬1,013元，上訴人於基
    準時點之剩餘財產為699萬3,664元，已如前述，經計算兩造
    之剩餘財產差額為644萬2,652元（計算式：6,993,665元－55
    1,013元＝6,442,652元）。依民法第1030條之1第1項規定，
    被上訴人得向上訴人請求給付剩餘財產差額2分之1之數額為
    322萬1,326元（計算式：6,442,652×1/2＝3,221,326）。
　㈧末按夫妻剩餘財產分配請求權，係以法定財產關係消滅，為
    其請求權發生之原因，故被上訴人請求上訴人給付夫妻剩餘
    財產差額之法定遲延利息，應自兩造婚姻關係消滅之翌日即
    本件離婚判決確定翌日起，按年息5% 計算。
五、綜上所述，被上訴人依民法第1030條之1第1項之規定，請求
    上訴人給付322萬1,326元，及自本件離婚判決確定翌日起至
    清償日止，按年息5% 計算之利息，自屬正當，應予准許，
    逾此部分之請求，為無理由，應予駁回。從而原審就上開應
    准許部分，為上訴人敗訴之判決，並無不合。上訴論旨指摘
    原判決此部分不當，求予廢棄改判，為無理由，應駁回上訴
    。
六、本件事證已臻明確，兩造其餘之攻擊或防禦方法及所用之證
    據，經本院斟酌後，認為均不足以影響本判決之結果，爰不
    逐一論列，附此敘明。
七、據上論結，本件上訴為無理由，爰判決如主文。
中　　華　　民　　國　　111 　年　 　3　　月　　15　　日
                    家事法庭    審判長法　官  王　銘
　　　　　　　　　　　      　　　　　法　官  唐敏寶
　　　　　　　　　　　      　　　　　法　官  高英賓
正本係照原本作成。
如不服本判決，應於收受送達後二十日內向本院提出上訴書狀，
其未表明上訴理由者，應於提出上訴後二十日內向本院補提理由
書狀（均須按他造當事人之人數附繕本）。因疫情而遲誤不變期
間，得向法院聲請回復原狀。
上訴時應提出委任律師或具有律師資格之人之委任狀。委任有律
師資格者，另應附具律師資格證書及釋明委任人與受任人有民事
訴訟法第四百六十六條之一第一項但書或第二項所定關係之釋明
文書影本。如委任律師提起上訴者，應一併繳納上訴裁判費。
                                      書記官  吳伊婷
　　　　　　　　　                      
中　　華　　民　　國　　111 　年　　3　 月　 15　　日　　　　　　　　　　　　　　
附表一：被上訴人於108年8月7日基準時應計入分配之婚後財
        產
壹、現存之婚後財產：       編號 財產項目    財產名稱 價值或數額（新臺幣）         證       據  總額 1 存款 彰化銀行帳號00000-0號帳戶 120元 1.兩造不爭執（見原審卷二第182、141頁、卷三第223頁）。 2.證據： ①彰化商業銀行股份有限公司109年8月13日彰作管字第00000000000-0號函暨所附存摺存款帳號資料及交易明細查詢（見原審卷二第25-31頁）。⑵ ②彰化銀行存摺存款帳號資料及交易明細查詢（見原審卷二第105、108頁）。   190,689元 2 存款 彰化銀行帳號00000-0號帳戶 台幣：1000元 美金：4505元 108年8月7日匯率： 31.423→4505*31.423=141560.615。 141560.615+1000=142560.615 142,561元    3 存款 台新銀行帳號00000000000000號帳戶存款 5,461元 1.兩造不爭執（見原審卷二第182、141頁、卷三第223頁）。 2.證據： ①台新銀行109年8月21日台新作文字第10916767號函暨所附交易明細（見原審卷二第55頁）。 ②台新銀行交易明細（見原審卷二第117頁）。   4 存款 三信銀行00-0-000000-0帳戶 41,616元 1.兩造不爭執（見原審卷二第182頁、141頁、卷三第223頁）。 2.證據： ①三信商業銀行南門分行存摺（見原審卷二第124頁）   5 存款 合作金庫0000000000000帳戶 931元 1.兩造不爭執（見原審卷二第182頁、141頁、卷三第223頁）。 2.證據： ①合作金庫商業銀行美村分行109年9月2日合金美村字第1090002732號函暨所附歷史交易明細查詢結果（見原審卷二第61頁）。 ②合作金庫歷史交易明細查詢結果（見   原審卷二第251頁）   貳：婚後債務：       編號 財產項目 財產名稱 價值或數額（新臺幣）        證  據  總    額 1 債務 被上訴人對蔡○○所負返還代墊未成年子女林○○97年10月23日至102年1月止之扶養費 513,000元 (兩造不爭執)  513,000元 參、視為現存婚後財產： 　　附表三編號3、②所示200,000元、附表三編號3、③所示200,000元 　　、附表三編號3、④所示473,324元（合計）      873,324元 應受分配之剩餘財產為551,013元（計算式：190,689元＋873,324元－513,000元＝551,013元）       

附表二：上訴人於108年8月7日基準時應計入分配之婚後財產
壹、現存之婚後財產：      編號 財產項目    財產名稱 價值或數額（新臺幣）            證       據 總    額 １ 投資 勤美5453股基準時每股價值：32.5 177,223元 1.兩造不爭執（見原審卷二第173頁、309頁、卷三第223頁）。 2.證據：⑴ ①臺灣集中保管結算所股份有限公司109年5月14日保結投字第1090009078號函暨所附保管帳戶客戶餘額表（見原審卷一第239頁）。 ②保管帳戶客戶餘額表（見原審卷二第81頁）。 ③基準時之價值（見原審卷二第83-93頁）。 3,666,665元。  2 投資 伸興3174股基準時每股價值：130.5 414,207元   3 投資 中鋼11340股基準時每股價值：23.3 264,222元   4 投資 鴻海11790基準時每股價值：72.9 859,491元   5 投資 鴻準2789股基準時每股價值：60.2 167,898元   6 投資 超豐2121股基準時每股價值：44.1 93,536元   7 投資 台新金51360股基準時每股價值：14.35 737,016元   8 投資 東台34025股基準時每股價值：16.95 576,724元   9 投資 中鼎1000股基準時每股價值：43.7 43,700元   10 存款 土地銀行存款 60,267元 1.兩造不爭執（見原審卷二第182頁、309頁、卷三第223頁） 2.證據：⑴ ①臺灣土地銀行臺中分行109年7月15日臺中字第1090003027號函暨所附客戶歷史交易明細查詢（見原審卷一第315-366頁）。 ②客戶歷史交易明細查詢（見原審卷二第95頁）  11 存款 日盛銀行存款 16,408元 1.兩造不爭執（見原審卷二第182頁、309頁、卷三第223頁） 2.證據： ①日盛國際商業銀行股份有限公司109年7月17日日銀字第1092E00000000號函暨所附歷史交易表一般客戶（見原審卷一第367-374頁）。 ②日盛國際商業銀行歷轉交易表（見原審卷二第99頁）。  12 保單價值準備金 南山人壽保單⑴ Z000000000→251,590元⑶ Z000000000→3,654元 255,244元 1.兩造不爭執（見原審卷二第182頁、309頁）。 2.證據： ①南山人壽保險股份有限公司109年7月14日（109）南壽保單字第C1898號函暨所附保單明細表（見原審卷一第375-377頁）。 ②保單明細表（見原審卷二第103頁）。   13 存款 中華郵政股份有限公司存款 729元 1、兩造不爭執（見原審卷三第222頁）。 2、證據：　  ①中華郵政股份有限公司109年5月7日儲字第1090110937號函（見原審卷一第203頁）。  貳：婚後債務：      編號 財產項目    財產名稱 價值或數額（新臺幣）           證       據 總    額 1 債務 上訴人對蔡○○所負返還代墊未成年子女林○○97年10月23日至102年1月止之扶養費 513,000元 證據： ①原法院108年度家親聲字第1004號裁定。 ②郵局存證信函（見原審卷二第457頁）。  513,000元 參、民法第1030條之3追加： 　　附表四編號1、①所示420,000元、附表四編號1、②所示310,000元、附表四編號2、①所示400,000元、附表四編號2、②所示480,000元、附表四編號2、③所示480,000元、附表四編號2、④所示1,750,000元（合計3,840,000元）     3,840,000元 應受分配之剩餘財產為6,993,664元（計算式：3,666,665元＋3,840,000－513,000元＝6,993,665元）。      

附表三：上訴人主張被上訴人應追加計算而視為現存之婚後財產
編號 財產項目          財產名稱 １ 存款 台新銀行帳號00000000000000號帳戶(台新A帳戶)： ①103.09.22 轉帳支取202,500 元轉入0000000000000000。 ②103.11.27 轉帳支取200,000 元轉入0000000000000000。 ③104.05.11 轉帳支取1,015,000 元轉入0000000000000000。 ④104.05.11 元轉帳支取1,015,000 轉入0000000000000000。 ⑤104.07.14 現金取款250,000 元。 ⑥104.08.21 轉帳支取50,000元轉入0000000000000000。 ⑦107.02.05 現金取款200,000 元。 ⑧107.03.16 轉帳支取1,000,000 元轉入0000000000000000。 ⑨108.07.25 現金取款1,000,000 元。 2 存款 合作金庫帳號0000000000000帳戶(合庫A帳戶)： ①103.10.02 轉帳支1,000,000 元。 ②103.10.02 轉帳支1,000,000 元。 ③105.08.22 現金支180,000 元。 ④105.08.29 現金支150,000 元。 ⑤105.09.05 現金支200,000 元。 ⑥105.09.10 現金支80,000元。 ⑦105.10.06 現金支130,000 元。 ⑧105.10.20 現金支150,000 元。 ⑨105.10.25 現金支200,000 元。 ⑩106.04.11 現金支300,000 元。 ⑪106.04.19 現金支300,000 元。 ⑫106.05.22 現金支400,000 元。 3 存款 合作金庫帳號0000000000000帳戶(合庫B帳戶)： ①103.10.02 轉帳支989,380 元。 ②108.03.27 現金支200,000 元。 ③108.04.12 現金支200,000 元。 ④108.04.24 現金支473,324 元。 

附表四：被上訴人主張上訴人應追加計算而視為現存之婚後財產
編號 財產項目           財產名稱 １ 存款 1.土地銀行帳號000000000000號帳戶： ①106年12月25日提領42萬元 ②106年12月27日提領31萬元。 2 存款 日盛銀行帳號00000000000000號帳戶： ①106年12月26日40萬元。 ②106年12月28日提領48萬元。 ③107年1月2日提領48萬元。 ④107年1月10日提領175萬元。